【裁判字號】    97,訴,1509
【裁判日期】    971119
【裁判案由】    偽造文書
【裁判全文】
臺灣臺北地方法院刑事判決              97年度訴字第1509號
公  訴  人  臺灣臺北地方法院檢察署檢察官
被      告  己○○
上列被告因偽造文書案件，經檢察官提起公訴（九十七年度偵字
第一三六三九號），本院判決如下：
   主  文
己○○無罪。
    理  由
一、公訴意旨略以：被告己○○與丁○○、丙○○、甲○○均為
    鄭炎火（已歿）與乙○○○之子女。己○○明知鄭炎火已於
    民國九十四年六月十四日死亡，竟與戊○○（業經另案判決
    ）共同基於行使偽造私文書之概括犯意聯絡，未經鄭炎火生
    前授權，於九十四年六月二十七日，由己○○開車搭載戊○○持鄭炎火印章及存摺至南投縣竹山鎮農會，由己○○填寫
    取款單並於其上盜用鄭炎火之印章後，由己○○交由農會承
    辦人員辦理提款而行使之，自鄭炎火帳號第00000000000000
    號帳戶內提領存款新臺幣（下同）七千一百元；復於同日，
    又以相同犯罪手法，提領鄭炎火南投縣竹山郵局局號第0000
    000號、帳號第0000000號帳戶內存款五百零三元，足以生損
    害於前開農會及郵局對於存款帳戶存提款管理之正確性，因
    認被告己○○涉犯刑法第二百十六條、第二百十條之行使偽
    造私文書罪嫌云云。
二、公訴人認被告己○○涉有前揭罪嫌，無非係以被告己○○及
    同案被告戊○○之供述、鄭炎火死亡證明書、南投縣竹山鎮
    農會及南投竹山郵局帳戶之交易明細紀錄與提款傳票影本等
    為其主要論據。訊據被告己○○就於上開時間、地點，與戊○○前往南投縣竹山鎮農會及南投竹山郵局，由被告己○○
    填寫取款單並於其上蓋用鄭炎火之印章，分別領取上開帳戶
    內款項七千一百元及五百零三元之事實，固坦承不諱，惟堅
    決否認有何行使偽造私文書之犯行，辯稱：伊與戊○○前往
    提領上開帳戶內款項，係事先經過其他全體繼承人之同意等
    語。
三、按犯罪事實應依證據認定之，無證據不得認定犯罪事實；不
    能證明被告犯罪者，應諭知無罪之判決，刑事訴訟法第一百
    五十四條第二項、第三百零一條第一項分別定有明文。事實
    之認定，應憑證據，如未能發現相當證據，或證據不足以證
    明，自不能以推測或擬制之方法，為裁判基礎（最高法院四
    十年臺上字第八六號判例參照）；且認定犯罪事實所憑之證
    據，雖不以直接證據為限，間接證據亦包括在內，然而無論
    直接證據或間接證據，其為訴訟上之證明，須於通常一般之
    人均不致有所懷疑，而得確信其為真實之程度者，始得據為
    有罪之認定，倘其證明尚未達到此一程度，而有合理之懷疑
    存在而無從使事實審法院得有罪之確信時，即應由法院為諭
    知被告無罪之判決（最高法院七十六年臺上字第四九八六號
    判例參照）；犯罪事實應依證據認定之，無證據不得推定其
    犯罪事實，刑事訴訟法第一百五十四條定有明文，故被告否
    認犯罪事實所持之辯解，縱屬不能成立，如無積極證據足以
    證明其犯罪行為，自不能以推測或擬制之方法，以為裁判基
    礎（最高法院七十九年度臺上字第二五二八號判決參照）。
    又刑事訴訟法第一百六十一條第一項規定：檢察官就被告犯
    罪事實，應負舉證責任，並指出證明之方法，因此，檢察官
    對於起訴之犯罪事實，應負提出證據及說服之實質舉證責任
    ，倘其所提出之證據，不足為被告有罪之積極證明，或其指
    出之證明方法，無從說服法院以形成被告有罪之心證，基於
    證據裁判主義及無罪推定之原則，自應為被告無罪判決之諭
    知（最高法院九十二年臺上字第一二八號判例參照）。即檢
    察官於訴訟上所負之舉證責任，必須說服法院至確信、無合
    理的懷疑其主張可能為不實的程度，始盡舉證責任，如經檢
    察官之舉證，法院對犯罪要件之該當仍有合理之存疑時，法
    院即應宣判被告無罪。
四、經查：
    (一)被告己○○與戊○○於上揭時、地，持鄭炎火印章及存摺
      至南投縣竹山鎮農會與竹山郵局提領鄭炎火帳戶內款項之
      事實，核與證人丁○○、丙○○、甲○○、戊○○、乙○○○於本院審理時證述之情節相符，並有臺灣郵政股份有
      限公司九十七年四月十六日儲字第0970707392號函附提款
      單影本及南投縣竹山鎮農會九十七年四月十一日竹鎮農信
      字第0970001097號函附傳票影本各一紙在卷可稽，堪信為
      真實。
    (二)證人丙○○於本院審理時證稱：所有繼承人都有同意派丁○○及戊○○一起至南投縣竹山鎮辦理除戶及至竹山鎮農
      會、竹山郵局辦理結清存款，嗣丁○○臨時有事不能前往
      ，而其先父鄭炎火移靈骨塔後事又急需死亡與除戶證明，
      遂經所有繼承人同意改由被告己○○與戊○○回竹山辦理
      上開事宜等語（見本院九十七年十一月五日審判筆錄第四
      頁）；證人戊○○於本院審理時證稱：丙○○於全部繼承
      人都在場時，表示要將南投縣竹山鎮農會及竹山郵局之存
      款全部領出，並叫伊陪被告己○○一同前往竹山辦理，鄭
      炎火之存摺、印章及身分證係由母親乙○○○交伊保管，
      去竹山時曾將上開存摺、印章及身分證交被告己○○，而
      被告己○○於辦理完提領款項手續後，立即歸還該存摺、
      印章及身分證給伊，全部繼承人均有同意由伊與被告己○○至竹山郵局及農會領取鄭炎火存款等語（見前揭審判筆
      錄第八、九頁）；證人乙○○○於本院審理時證稱：是大
      兒子丙○○叫被告己○○去領鄭炎火設於竹山農會及郵局
      帳戶內之存款，所有繼承人都知道此事，被告己○○與戊○○辦理上開事項，也都有經過所有繼承人同意等語（見
      前揭審判筆錄第一一頁）；證人丁○○於本院審理時證稱
      ：丙○○叫被告己○○與戊○○去領取鄭炎火竹山農會及
      郵局帳戶款項之事，所有繼承人都在場，當時大家都沒有
      意見，本來丙○○是要伊去竹山辦理上開事宜，但伊沒辦
      法去，丙○○乃叫戊○○陪同被告己○○一起去竹山辦理
      ，而被告己○○在竹山郵局時曾打電話詢問其安和郵局之
      帳號後，即將鄭炎火在竹山郵局內之存款餘額五百零三元
      匯至其上述帳戶內等語（見前揭審判筆錄第一四、一五頁
      ）；證人甲○○於本院審理時證稱：所有繼承人有說要將
      鄭炎火在竹山農會及郵局帳戶之存款領出來，是由丙○○
      叫被告己○○與戊○○去提領，當時大家都在場，都有同
      意等語（見前揭審判筆錄第一七、一八頁），足證被告己○○與戊○○於上開時、地領取鄭炎火上開帳戶內之存款
      等情，係事先經所有繼承人同意，應可確定。再徵諸上述
      證人彼此間因鄭炎火死亡遺產問題，丙○○及己○○共同
      具狀告訴戊○○、丁○○、甲○○涉嫌偽造文書與侵占等
      罪（見九十七年度調偵字第六九號偵查卷第一四四、一四
      六頁：臺灣臺北地方法院檢察署九十七年度調偵字第六九
      號檢察官起訴書及不起訴處分書），導致手足間交情遽變
      ，關係不睦，而證人戊○○於本院審理時亦爭執被告己○○並未如其所言曾將買完金紙及加油後之剩餘款交給伊（
      見前揭審判筆錄第九頁），證人乙○○○則證稱：被告己○○本不會不孝順，係因其父親鄭炎火過世後，為了錢才
      會與伊起反感等語（見前揭審判筆錄第一二頁），證人甲○○亦證稱：本來訴訟前兄弟姊妹感情都還不錯，但是父
      親死後為了錢的事情，才會弄成這樣等語（見前揭審判筆
      錄第一八頁），顯見本件上開證人間確因鄭炎火遺產訴訟
      程序已致兄弟姊妹互相反目，關係惡劣，是上揭證人所為
      被告己○○前往提領鄭炎火上開帳戶存款，事先確曾得到
      所有繼承人同意之證言，應無故為迴護之可能，實足採信
      。復查被告己○○領取之上開鄭炎火帳戶內之存款，均依
      規定申報遺產，有財政部臺灣省中區國稅局遺產稅免稅證
      明書一紙存卷可憑（見九十七年度訴字第一五０九號本院
      卷第二八頁），參諸常情，益徵被告己○○實無必要與戊○○共同基於行使偽造私文書之概括犯意聯絡，隱瞞其他
      繼承人而私自領取上開帳戶款項，致足以生損害於上開竹
      山農會及郵局對於存款帳戶存提款管理之正確性，洵堪認
      定。
五、綜上，本件公訴人所舉之證據尚難認被告己○○有涉犯行使
    偽造私文書罪之犯行，此外，復查無其他證據足認被告有公
    訴人所指之上開犯行，揆諸前揭說明，本件不能證明被告犯
    罪，揆諸前開說明，應依法為被告無罪判決之諭知。
據上論斷，應依刑事訴訟法第三百零一條第一項，判決如主文。
本案經檢察官柯木聯到庭執行職務
中    華    民    國    97    年    11    月    19    日
                  刑事第八庭    審判長法  官  陳德民
                                      法  官  陳芃宇
                                      法  官  詹慶堂
上正本證明與原本無異。
如不服本判決，應於判決送達後10日內向本院提出上訴狀（應抄
附繕本）。告訴人或被害人如對於本判決不服者，應具備理由請
求檢察官上訴，其上訴期間之計算係以檢察官收受判決正本之日
期為準。
                                      書記官  蔡易霖
中    華    民    國    97    年    11    月    19    日


司法院資訊處製作；財團法人民間司法改革基金會備份。
